臺灣彰化地方法院民事裁定　93年度司字第18號
聲　請　人　甲○○
代　理　人　謝萬生律師
相　對　人　乙○○
代　理　人　林溢根律師
上列當事人間請求選派清算人事件，本院裁定如下：
    主  文
互利工業股份有限公司之清算人乙○○應予解任。
其餘聲請駁回。
程序費用由互利工業股份有限公司負擔二分之一，餘由聲請人負
擔。
    理  由
一、本件聲請意旨略以：兩造與第三人林煌隆、王秀鳳、謝煌模
    、陳勇至、陳勇仁、李桂慶均為互利工業股份有限公司（下
    稱互利公司）之股東，並由謝煌模擔任董事長，相對人與王
    秀鳳擔任董事，林煌隆擔任監察人。嗣因聲請人多次向謝煌
    模調閱互利公司帳冊未果，乃聲請本院選任檢查人，經檢查
    互利公司帳冊後，發現資金有遭謝煌模等人侵占之嫌，聲請
    人即向臺灣彰化地方法院檢察署提出告訴，謝煌模等人則利
    用刑事案件訴訟期間，於民國89年10月7日召開臨時股東會
    ，決議將互利公司解散，並選任相對人為清算人。相對人旋
    將互利公司所有坐落彰化縣埔鹽鄉○○段517之1、434地號
    等二筆土地，及其上同段83、156、157、193建號建物，悉
    數出售予他人，然相對人竟未將上開資產變更情形，據實登
    載在清算期間應製作之資產負債表、結算清冊及財產目錄表
    上，且經謝煌模等人與監察人林煌隆認可後，由相對人持上
    開內容不實之簿冊向本院聲報清算完結。又第三人王松桂於
    申報債權期間內，依法向相對人申報債權，相對人、謝煌模
    、林煌隆、陳勇仁等人明知王松桂對互利公司享有債權，仍
    於90年4月10日召開股東臨時會，否認王松桂所申報債權，
    未對其優先清償，並將互利公司剩餘財產分派予各股東。相
    對人、謝煌模、林煌隆、陳勇仁等人上開業務上所作成文書
    登載不實與行使業務上登載不實文書之行為，業經本院92年
    度易字第785號刑事判決，各處相對人、謝煌模、林煌隆有
    期徒刑5月，並經臺灣高等法院臺中分院93年度上訴字第101
    8 號刑事判決，駁回上訴而告確定。相對人既因執行清算事
    務遭判決有罪在案，自不宜續任清算人，且聲請人為繼續1
    年以上持有互利公司已發行股份總數百分之三以上股份股東
    ，爰依公司法第323條第2項規定，聲請將相對人擔任互利公
    司清算人之職務予以解任。再者，聲請人就互利公司之資產
    負債情形相當瞭解，具有充分能力擔任互利公司清算人，處
    理互利公司清算事務，爰依公司法第322條第2項規定，聲請
    選任聲請人為互利公司清算人等語，並提出互利公司變更登
    記表、股東名簿、本院90年1月15日彰院松民信90年度司字
    第1號函、臺灣彰化地方法院檢察署檢察官90年度偵字第183
    7 號、92年度偵字第1894號起訴書、臺灣高等法院臺中分院
    9 3年度上訴字第1018號刑事判決等件影本為證。
二、按公司於清算完結，清算人造具清算期內收支表、損益表、
    連同各項簿冊，送經監察人審查，並提請股東會承認後，依
    公司法第331條第4項規定，向法院所為之聲報，僅屬備案性
    質，法院之准予備案處分，並無實質上之確定力。故清算終
    結，係指在清算之必要範圍內，實質上已依法完成清算程序
    而言，如尚未完成合法清算，縱經法院為准予清算完結之備
    查，仍不生清算完結之效果。而在股份有限公司之清算程序
    ，依公司法第334條準用同法第84條規定，其清算人之職務
    為了結現務、收取債權、清償債務、分派盈餘或虧損、分派
    賸餘財產，倘清算人之職務在實質上尚未終了，而先向法院
    聲報清算程序終結，亦應認為清算程序尚未終結。經查，互
    利公司業於89年10月7日經臨時股東會決議解散，選任相對
    人為清算人，由經濟部准予解散登記，並於90年1月3日向本
    院聲報清算人，經本院以90年度司字第1號受理在案，相對
    人並於90年4月24日具狀向本院聲報互利公司業已清算完結
    等情，此經本院依職權調取本院90年度司字第1號民事聲請
    卷宗，核閱無訛。然依上開民事聲請卷宗資料所示，相對人
    於90年1月3日向本院聲報清算人後，第三人王松桂即於同年
    3 月23日以新竹郵局存證信函第435號向相對人申報債權，
    經相對人於90年3月24日收受，惟相對人於90年4月23日所陳
    報之清算收支表，並未將王松桂之債權列入其支出事項，復
    無證據足認互利公司確已清償債務，或通知王松桂是否承認
    該債務，自難認為互利公司之清算程序業已完結。再者，財
    政部臺灣省中區國稅局於相對人具狀向本院聲報清算完結後
    ，復於90年4月25日發函通知相對人，於分配剩餘財產前，
    應依稅捐稽徵法第13條第1項、第49條規定，先行補繳互利
    公司88年度營利事務所得稅新臺幣（下同）2,870,469元，
    此有本院90年度司字第1號民事聲請卷宗所附該局90年4月25
    日中區國稅徵字第0900023897號函可考，參酌相對人於91年
    2 月26日本院另案90年度司字第27號民事聲請事件訊問時，
    亦具結證稱：伊送地院時還有剩餘六十六萬多，現在還在等
    稅捐處的通知等語，足見相對人於90年4月23日向本院聲報
    清算完結時，尚未補繳互利公司積欠之稅款，亦未分派賸餘
    財產，互利公司之清算程序仍未完結，應堪確認。
三、次按法院因監察人或繼續1年以上持有已發行股份總數百分
    之三以上股份股東之聲請，得將清算人解任，公司法第323
    條第2項定有明文。經查，互利公司已發行股份總數為1,500
    ,000股，且聲請人繼續1年以上持有互利公司股份360,000股
    等情，此有互利公司變更登記表影本、股東名簿影本在卷可
    考，是聲請人自得依前揭規定向本院聲請將互利公司清算人
    即相對人予以解任。又互利公司於89年10月7日召開臨時股
    東會，決議解散，選任相對人為清算人，並決議將互利公司
    所有坐落彰化縣埔鹽鄉○○段517之1、434地號等二筆土地
    ，及其上同段83、156、157、193建號建物，悉數出售予他
    人。嗣由互利公司原董事長謝煌模於89年11月29日，以代償
    互利公司積欠彰化商業銀行股份有限公司溪湖分行借款22,0
    00,000元本金及利息作為代價，將上開土地與建物出賣予第
    三人蘇必，並於90年1月8日完成所有權移轉登記。相對人於
    89 年12月13日同意就任互利公司之清算人後，明知互利公
    司於解散時，尚有上開土地與建物之資產，以及借款債務之
    負債，竟與謝煌模、林煌隆共謀，不將前揭資產與負債登載
    在互利公司之清算資產負債表及清算財產目錄內，於上開土
    地與建物出賣、借款債務移轉後，復未將前揭資產與負債之
    變動情形登記在清算收支表、損益表、清算後資產負債表上
    ，並由相對人先後持向本院聲報。相對人與謝煌模、林煌隆
    因上開業務上所作成文書登載不實與行使業務上登載不實文
    書之行為，業經本院92年度易字第785號刑事判決，各處相
    對人、謝煌模、林煌隆有期徒刑5月，並經臺灣高等法院臺
    中分院93年度上訴字第1018號刑事判決，駁回上訴業已確定
    在案等情，此有上開臺灣高等法院臺中分院刑事判決影本在
    卷可稽，復經本院依職權調取上開刑事卷宗資料，審認明確
    ，足認相對人確已不適合繼續擔任互利公司之清算人，故聲
    請人聲請將相對人擔任互利公司清算人之職務予以解任，應
    予准許。
四、再按股份有限公司之清算，以董事為清算人；但本法或章程
    另有規定或經股東會另選任清算人者，不在此限。於股份有
    限公司不能依上開程序定其清算人時，法院始得因利害關係
    人之聲請，選派清算人，此觀公司法第322條第1項、第2項
    之規定自明。經查，互利公司於解散前，除相對人為董事外
    ，尚有謝煌模、王秀鳳分別擔任董事長、董事，此有互利公
    司變更登記表影本在卷可考，是以本院裁定解任相對人擔任
    互利公司清算人之職務後，互利公司仍得召集股東會另行選
    任清算人，或依法由互利公司之其他董事擔任清算人，聲請
    人既未陳明互利公司之其他董事有何無法擔任清算人之情事
    ，以及該公司召集股東會重新選任清算人究竟有何困難，即
    遽行聲請選任清算人，自無必要，應予駁回。
五、程序費用負擔之依據：非訟事件法第85條第2項。
中　　華　　民　　國　　94　　年　　5 　　月　　11　　日
                  民事第二庭    法　官　鄭舜元
以上正本係照原本作成
本裁定不得抗告
中　　華　　民　　國　　94　　年　　5　　 月　　11　　日
                      　　　    書記官　顏督訓
